【裁判字號】    95,訴,4040
【裁判日期】    971021
【裁判案由】    偽造文書等
【裁判全文】
臺灣高雄地方法院刑事判決              95年度訴字第4040號
公  訴  人  臺灣高雄地方法院檢察署檢察官
被      告  丙○○
選任辯護人  洪仁杰律師
上列被告因偽造文書等案件，經檢察官提起公訴（95年度偵字第
20941號），本院判決如下：
    主  文
丙○○共同行使偽造私文書，處有期徒刑陸月，如易科罰金，以
銀元參佰元即新臺幣玖佰元折算壹日，減為有期徒刑參月，如易
科罰金，以銀元參佰元即新臺幣玖佰元折算壹日，扣案之國泰世
華銀行信用卡申請書上偽造之「乙○○」署名共參枚，均沒收。
    事  實
一、甲○○（經本院通緝中）於94年5 月間，因接受友人乙○○
    委託辦理中國信託商業銀行現金卡，而取得乙○○身分證正
    本，竟於94年8 月間某日，明知乙○○並未委託其向國泰世
    華商業銀行（下稱國泰世華銀行）申請信用卡，與國泰人壽
    保險公司職員丙○○基於行使偽造私文書之犯意聯絡，在甲○○所經營位於高雄市前鎮區鎮○○街62號之工程行內，於
    未徵得乙○○同意下，由丙○○、甲○○先在國泰世華銀行
    信用卡申請書上填寫乙○○之個人基本資料後，再由甲○○
    在「正卡申請人簽中文正楷簽名」欄偽造「乙○○」之署名
    3 枚，共同偽造完成表彰係由乙○○申辦國泰世華銀行所發
    行信用卡之意旨而性質上屬於私文書之申請書，再由丙○○
    持之向國泰世華銀行辦理申請信用卡手續而行使之，致使不
    知情之國泰世華銀行經辦人員誤認乙○○欲申辦信用卡，而
    核發卡號：0000000000000000號及0000000000000000號信用
    卡共2 張，並將之郵寄至上開處所由甲○○收受，足以生損
    害於國泰世華銀行對於信用卡核發管理之正確性及乙○○；
    嗣因乙○○於95年3 月間接獲國泰世華銀行信用卡催款單，
    乃於95年4 月12日上午8 時45分許，向高雄縣政府警察局鳳
    山分局五甲派出所報案，始循線查獲上情。
二、案經乙○○訴由高雄縣政府警察局鳳山分局報請臺灣高雄地
    方法院檢察署檢察官偵查起訴。
    理  由
甲、程序部分：
壹、按被告以外之人於審判中所在不明而無法傳喚或傳喚不到，
    其於檢察事務官、司法警察官或司法警察調查中所為之陳述
    ，經證明具有可信之特別情況，且為證明犯罪事實之存否所
    必要者，得為證據，刑事訴訟法第159 條之3 第3 款定有明
    文。本件證人即共同被告甲○○於本院審理中經傳喚、拘提
    均未到庭，業經本院通緝中，此有本院證人即共同被告甲○○傳票之送達證書、臺灣臺南地方法院檢察署及臺南縣政府
    警察局佳里分局代為拘提之拘提結果回函資料、本院通緝稿
    在卷可查（見本院卷第208 、226 、238 頁），而證人即共
    同被告甲○○於警詢所為之證述時點與本件行為時較為接近
    ，且甫被查獲，尚無充足之時間思考其陳述與其本人、被告
    丙○○間之利害關係，亦尚未聽聞被告丙○○關於本案之辯
    解，其陳述自較無機會受到不當之汙染，可信度甚高，且為
    證明本件被告丙○○之犯行所必要，依上開說明，證人即共
    同被告甲○○於警詢之證述得為證據。
貳、另按被告以外之人於審判外之言詞或書面陳述，除法律有規
    定者外，不得作為證據，刑事訴訟法第159 條第1 項固定有
    明文；惟被告以外之人於審判外之陳述，雖不符刑事訴訟法
    第159 條之1 至第159 條之4 之規定，而經當事人於審判程
    序同意作為證據，法院審酌該言詞陳述作成時之情況，認為
    適當，亦得為證據；或當事人、代理人或辯護人於法院調查
    證據時，知有刑事訴訟法第159 條第1 項不得為證據之情形
    ，而未於言詞辯論終結前聲明異議者，視為有前項之同意，
    同法第159 條之5 亦有明文。查卷附之法務部調查局97 年2
    月27日調科貳字第09700063980 號、97年6 月13日調科貳字
    第09700226050 號、97年7 月11日調科貳第00000000000 號
    鑑定書共3 份及國泰世華銀行業務控管部97 年1月30日國世
    業控字第0970000049號、97年9 月3 日國世業控字第097000
    0500號函共2 份及證人即共同被告甲○○之配偶楊寶星於臺
    灣臺南地方法院檢察署檢察事務官詢問時之證詞等，性質上
    雖均屬傳聞證據，且查無符合同法第159 條之1 至之4 等前
    4 條之情形，然檢察官、被告及辯護人於言詞辯論終結前則
    均未聲明異議，是依刑事訴訟法第159 條之5 之規定，本院
    審酌上開證據作成之情況，認為適當，均得為證據。
乙、實體部分：
壹、有罪部分；
一、訊據被告丙○○固坦承有於上揭時地，在本件國泰世華銀行
    信用卡申請書上填具乙○○之現居地址、電話、公司名稱、
    公司地址、公司電話、年薪、聯絡人資料等基本資料，並據
    該申請書申辦上揭國泰世華信用卡2 張等情，惟矢口否認有
    何行使偽造私文書之犯行，辯稱：當日係乙○○到場同意辦
    理信用卡，而上開基本資料均係伊詢問乙○○，由乙○○告
    知後，再由伊填具在申請書上，且當時乙○○還親自在申請
    人欄上簽名云云，惟查：
（一）關於94年8 月間某日，在甲○○所經營位於高雄市前鎮區
      鎮○○街62號之工程行內，由被告丙○○、共同被告甲○○先在國泰世華銀行信用卡申請書上填寫乙○○之個人基
      本資料後，嗣再由丙○○持該申請書向國泰世華銀行辦理
      申請信用卡手續，經國泰世華銀行同意核發卡號：000000
      0000000000號及0000000000000000號信用卡，並將之郵寄
      至上開處所由甲○○收受之事實，為被告丙○○所不爭執
      ，核與證人即共同被告甲○○於警詢所述之證詞大致相符
      ，另有上開國泰世華銀行信用卡申請書、被告丙○○庭呈
      之本件信用卡申領紀錄電腦資料1 份附卷可稽（見本院卷
      第43頁、第44頁），並有上開信用卡申請書、信用卡扣案
      可佐，是該事實，洵堪認定。
（二）被告丙○○雖辯稱：當日係乙○○到場同意辦理信用卡，
      上開基本資料均係伊詢問乙○○，由乙○○告知後，再由
      伊填具在申請書上，且當時乙○○還親自在申請人欄上簽
      名云云，惟查，證人即告訴人乙○○於本院審理時證謂：
      其不認識被告丙○○，其雖曾拿身份證影本交予甲○○，
      請甲○○替其申辦中國信託信用卡，且之後甲○○亦沒有
      將身份證影本還給其，但其從未同意甲○○、丙○○替其
      申辦國泰世華銀行信用卡，更無於上揭時地前往上揭工程
      行，由丙○○、甲○○代填基本資料後，再由其在該申請
      書上簽名，同意申請本件國泰世華銀行信用卡，而其係收
      到銀行催繳通知後，始知其遭人冒名申請信用卡等語（見
      本院卷第252 頁至第257 頁），而其上開證詞迭與其於警
      詢及臺南地方法院檢察署檢查事務官詢問時之證詞內容互
      核一致，且經本院將本件國泰世華銀行信用卡申請書正本
      上之「乙○○」署名均送法務部調查局鑑定，鑑定結果認
      該申請書上之「乙○○」署名筆跡均與乙○○本人之筆跡
      不同，而與甲○○之筆跡相同乙節，有法務部調查局97年
      2 月27日調科貳字第09700063980 號、97年6 月13日調科
      貳字第09700226050 號、97年7 月11日調科貳第00000000
      000 號鑑定書共3 份附卷可憑（見本院卷第195 頁、第22
      4 頁、第237 頁），是足認告訴人乙○○並未於上揭時間
      前往該工程行，亦未親自在申請書上簽名以申辦本件國泰
      世華銀行信用卡之事實。是被告丙○○辯稱：本件信用卡
      之申辦係經告訴人乙○○同意並於信用卡申請書上親自簽
      名云云，委不足採。再查，被告丙○○自承該申請書上之
      申請人之聯絡人資料等基本資料係由伊於上揭時地所填寫
      等語（見本院卷第188 頁），惟查該信用卡申請書上所載
      聯絡人資料係為「陳碧秀」、「楊政信」，而「陳碧秀」
      係共同被告甲○○之員工，「楊政信」為共同被告甲○○
      之妻舅，被告乙○○則與渠等均不認識乙事，業經證人即
      告訴人乙○○於本院審理時、證人即共同被告甲○○於警
      詢時證述明確（見本院卷第257 頁、警卷第10頁），則衡
      情，告訴人乙○○自無從得知「陳碧秀」、「楊政信」之
      相關資料，再參以告訴人乙○○既未於上揭時間前往該工
      程行乙情，已如前述，則被告丙○○上開所填寫之資料自
      應係由共同被告甲○○所提供而與告訴人乙○○無涉，始
      為合理，是被告丙○○辯稱：上開信用卡申請書所載基本
      資料均係伊詢問乙○○，由乙○○告知後，再由伊填具在
      申請書上云云，自不足採。據上，關於本件信用卡申請書
      係由被告丙○○與共同被告甲○○，未經告訴人乙○○之
      同意所共同製作之事實，洵堪證明。
（三）至被告丙○○另辯稱：申辦本件信用卡時，除提供乙○○
      身份證影本外，尚檢具乙○○之健保卡或駕駛執照，且乙○○係國泰人壽公司之保戶，因此，乙○○係以其與國泰
      人壽保險公司之保險契約作為財力證明，是倘非乙○○同
      意申辦本件信用卡，被告丙○○豈能取得乙○○之健保卡
      或駕駛執照，又豈能得知乙○○國泰人壽保險契約之保單
      號碼，以順利申辦本件信用卡云云，然經國泰世華銀行業
      務控管部函復本院略以：本件信用卡申請時，僅附乙○○
      之身份證影本供審核，並未再檢附其他證件，且亦未檢附
      其他財力證明資料等語，有國泰世華銀行業務控管部97年
      1 月30日國世業控字第0970000049號、97年9 月3 日國世
      業控字第0970000500號函共2 份附卷可查，是被告丙○○
      上開辯詞，顯與事實不合，當不足採。另被告丙○○辯稱
      ：本案應係由乙○○、甲○○設局抽換乙○○親簽之信用
      卡申請書，改以甲○○所填寫乙○○姓名之信用卡申請書
      云云，惟查，就上開辯稱，被告丙○○未能提供任何證據
      以供調查，應係推諉卸責之詞，並不足採。
（四）綜上所述，本件事證明確，被告丙○○所辯均不足採，上
      開犯行已堪認定。
二、查被告行為後，刑法業於94年2 月2 日修正公布，95年7 月
    1 日起施行。按「行為後法律有變更者，適用行為時之法律
    ，但行為後之法律有利於行為人者，適用最有利於行為人之
    法律」，修正後刑法第2 條第1項 定有明文。此條規定係規
    範行為後法律變更所生新舊法比較適用之準據法，本身尚無
    新舊法比較之問題，於新法施行後，應一律適用新法第2 條
    第1 項之規定，為「從舊從輕」之比較，先予敘明。再按本
    次法律變更，比較時應就罪刑有關之共犯、未遂犯、想像競
    合犯、牽連犯、連續犯、結合犯，以及累犯加重、自首減輕
    暨其他法定加減原因（如身分加減）與加減例等一切情形，
    綜其全部罪刑之結果而為比較（最高法院95年5 月23日95年
    第8 次刑事庭會議決議參照）。茲就本件新舊法比較結果敘
    述如下：
（一）修正前刑法第339 條第1 項詐欺取財罪之法定刑為5 年以
      下有期徒刑、拘役或科或併科1 千元以下罰金。本件被告
      犯罪時之刑法就罰金刑之規定，依修正前刑法第33條第5
      款規定，罰金刑應處銀元1 元以上，並應依修正前罰金罰
      鍰提高標準條例第1 條規定，就其原定數額得提高為2 倍
      至10倍，但法律已依一定比率規定罰金或罰鍰之數額或倍
      數者，依其規定。惟修正後刑法第33條第5 款則規定：「
      罰金：新臺幣1 千元以上，以百元計算之」，而95年6 月
      14日修正公布之刑法施行法第1 條之1 第2 項規定：「94
      年1 月7 日刑法修正時，刑法分則編未修正之條文定有罰
      金者，自94年1 月7 日刑法修正施行後，就其所定數額提
      高為30倍，但72年6 月26日至94年1 月7 日新增或修正之
      條文，就其所定數額提高為3 倍」，經比較修正前後之罰
      金刑輕重，該罰金刑之最低刑度於修法後已有加重，故以
      修正前刑法第33條第5 款規定，較有利於被告。
（二）共同正犯部分，被告行為時之刑法第28條規定：「二人以
      上共同實施犯罪之行為者，皆為正犯」，現行刑法第28條
      規定：「二人以上共同實行犯罪之行為者，皆為正犯」，
      亦即現行刑法係將原來共同正犯之共同「實施」犯罪，改
      為共同「實行」犯罪，剔除完全未參與犯罪相關行為「實
      行」之「陰謀共同正犯」及「預備共同正犯」，是現行刑
      法關於共同正犯之可罰性要件之範圍業已限縮，乃屬行為
      可罰性要件之變更，自應為新舊法律之比較適用；本件被
      告無論依修正前後規定，均構成共同正犯，經比較修正前
      、後關於共同正犯之規定，適用現行刑法第28條之規定，
      並未較有利於被告。
（三）刑法修正後，已刪除第55條關於牽連犯之規定，而本件被
      告所犯行使偽造私文書罪及詐欺取財罪，依被告行為時即
      修正前刑法第55條之規定，因具牽連犯之關係，應從一重
      之詐欺取財罪處斷；而修正後之刑法既刪除牽連犯之規定
      ，其所犯上述各罪係個別獨立，應依數罪併罰之規定分論
      併罰，比較新舊法之規定，自以修正前之規定較有利於被
      告。
（四）又就修法前後易科罰金折算標準之比較而言：修正前刑法
      第41條第1 項前段規定：「犯最重本刑為5 年以下有期徒
      刑以下之刑之罪，而受6 個月以下有期徒刑或拘役之宣告
      ，因身體、教育、職業、家庭之關係或其他正當事由，執
      行顯有困難者，得以1 元以上3 元以下折算1 日，易科罰
      金。」又易科罰金折算標準，依修正前罰金罰鍰提高標準
      條例第2 條前段（現已刪除）規定，就其原定數額提高為
      100 倍折算1 日，即以銀元3 百元（新台幣9 百元）折算
      為1 日。惟修正後刑法第41條第1 項前段則規定：「犯最
      重本刑為5 年以下有期徒刑以下之刑之罪，而受6 個月以
      下有期徒刑或拘役之宣告者，得以新臺幣1 千元、2 千元
      或3 千元折算1 日，易科罰金。」比較修正前後之易科罰
      金折算標準，以修正前刑法之規定，較有利於行為人（此
      易科罰金折算標準，係於量刑後始應決定之事項，無與量
      刑前所應適用之法律一併綜合比較），併此敘明。
（五）綜上，經整體比較全部罪刑之結果，以施行前之刑法規定
      ，較有利於被告，是依現行刑法第2 條第1 項前段規定，
      自應一體適用被告行為時之法律即修正前之刑法規定。
三、核被告丙○○所為，其行使冒用告訴人乙○○名義所偽造之
    國泰世華銀行信用卡申請書，並據以詐得上開國泰世華銀行
    信用卡2 張，係犯刑法第216 條、第210 條之行使偽造私文
    書罪及同法第339 條第1 項之詐欺取財罪。被告丙○○於該
    國泰世華銀行信用卡申請書上與共同被告甲○○共同偽造告
    訴人乙○○之簽名，為偽造上開私文書之階段行為，而被告
    丙○○又持之行使，該偽造私文書之低度行為，又為行使偽
    造私文書之高度行為所吸收，不另論罪。被告丙○○就所犯
    上開行使偽造私文書、詐欺取財罪與共同被告甲○○間，有
    犯意聯絡及行為分擔，應為共同正犯。被告丙○○所犯上開
    2 罪間，具有方法、目的之牽連關係，為牽連犯，應修正前
    刑法第55條後段規定，從一重論以行使偽造私文書處斷。爰
    審酌被告丙○○偽造國泰世華銀行信用卡申請書，復又持以
    使用，損及告訴人乙○○權利及銀行信用卡核發管理之正確
    性，犯後復未坦承犯行，態度難認良好等一切情狀，量處如
    主文所示之刑，並考量被告丙○○之職業、經濟能力諭知易
    科罰金之折算標準。另被告丙○○上開犯行，犯罪時間在96
    年4 月24日以前，合於中華民國九十六年罪犯減刑條例第2
    條第1 項第3 款之規定，爰依法減其上開宣告刑期2 分之1
    ，並諭知上揭易科罰金之折算標準。次按縱署押、印文為文
    書之一部，偽造署押、偽造印文之行為應吸收於偽造文書行
    為，而無須另行論罪，然若未將偽造之文書沒收者，仍應依
    刑法第219 條將偽造之署押、印文沒收（最高法院27年上字
    第2597號判例意旨參照）；是本件偽造之國泰世華銀行申請
    書上之「乙○○」署名3 枚，均屬偽造之署押，不問屬於犯
    人與否，均應依刑法第219 條規定沒收之。至於上揭國泰世
    華銀行申請書，業經移轉交付予國泰世華銀行，已非被告所
    有，另觀之本件國泰世華銀行信用卡2 張背面，可知國泰世
    華銀行與客戶之約定，該信用卡2 張係為發卡銀行所有，非
    屬被告丙○○所有之物，是扣案之國泰世華銀行申請書及上
    揭國泰世華銀行信用卡2 張，自均不為沒收之諭知，併此敘
    明。末被告丙○○另聲請傳喚證人楊寶星，惟本件事證已臻
    明確，顯無再傳喚證人楊寶星到庭之必要，附此敘明。
貳、不另為無罪諭知之部分：
一、公訴意旨另以：共同被告甲○○取得上開國泰世華銀行信用
    卡2 張後，隨即在上開信用卡背面偽簽「乙○○」之署名，
    並於起訴書所附之附表1 所示之時間、地點，連續持上開信
    用卡以行使而刷卡消費如上揭附表1 所示之金額，並於每筆
    簽帳單上偽簽「乙○○」之署名而偽造私文書持以行使，使
    各該商店人員誤認甲○○為該等信用卡之合法使用人而出售
    商品，以上均足以生損害於乙○○、如上揭附表1 所示之各
    消費商店及國泰世華銀行對於信用卡資料管理之正確性；另
    甲○○又於如起訴書所附之附表2 所示之時間，連續持上開
    信用卡，對上揭附表2 所示金融機構所設置之自動付款設備
    輸入密碼預借現金，以此不正之方法，由自動付款設備取得
    現金；因認被告丙○○另涉有犯刑法第216 、210 條之行使
    偽造私文書、第339 條之詐欺取財及第339 條之2 之非法由
    自動付款設備取財等罪嫌。
二、按犯罪事實應依證據認定之，無證據不得認定犯罪事實；不
    能證明被告犯罪者，應諭知無罪之判決，刑事訴訟法第154
    條第2 項及第301 條第1 項前段分別定有明文。次按認定不
    利於被告之事實，須依積極證據，苟積極證據不足為不利於
    被告事實之認定時，即應為有利於被告之認定，更不必有何
    有利之證據。又事實之認定，應憑證據，如未能發現相當證
    據，或證據不足以證明，自不能以推測或擬制之方法，以為
    裁判基礎。而刑事訴訟法上所謂認定犯罪事實之積極證據，
    係指適合於被告犯罪事實之認定之積極證據而言，雖不以直
    接證據為限，間接證據亦包括在內。然而無論直接或間接證
    據，其為訴訟上之證明，須於通常一般之人均不致有所懷疑
    ，而得確信其為真實之程度者，始得據為有罪之認定，倘其
    證明尚未達到此一程度，而有合理之懷疑存在時，致使無從
    形成有罪之確信，根據「罪證有疑，利於被告」之證據法則
    ，即不得遽為不利被告之認定（最高法院30年度上字第816
    號、29年度上字第3105 號 、40年度臺上字第86號及76年度
    臺上字第4986號判例意旨參照）。
三、查本件起訴書認被告丙○○另涉有刑法第216 、210 條之行
    使偽造私文書、第339 條之詐欺取財及第339 條之2 之非法
    由自動付款設備取財等犯行，無非係以共同被告甲○○之供
    述、告訴人乙○○之指訴、本件國泰世華銀行信用卡申請書
    、信用卡交易明細表及扣案國泰世華銀行信用卡2 張為主要
    論據。然查，證人即共同被告甲○○雖供承有於上開國泰世
    華銀行信用卡背面簽上乙○○之姓名，並持該信用卡為如上
    揭附表1 、2 所示之消費、預借現金之事實，惟證人即共同
    被告甲○○之供詞並未論及任何關於被告丙○○就此部分犯
    行有參與之行為，另參以證人即共同被告甲○○之配偶楊寶
    星於臺灣臺南地方法院檢察署檢察事務官詢問時證陳：係由
    甲○○與其持本件國泰世華銀行信用卡消費刷卡，而由甲○○持卡預借現金等語（見臺灣臺南地方法院檢察署95年度偵
    緝字第1327號卷第21頁），亦未述及被告丙○○有何參與上
    揭刷卡及預借現金之犯行，是綜上，被告丙○○是否有上揭
    犯行，要非無疑。再細繹告訴人乙○○之指訴、本件國泰世
    華銀行信用卡申請書、信用卡明細交易表及上揭國泰世華銀
    行信用卡2 張之內容，均難據以逕認被告丙○○就上揭犯行
    ，與共同被告甲○○間有何犯意聯絡或行為分擔之事實，則
    公訴人就此部分不能證明被告丙○○犯罪，此外，復查並無
    其他積極事證足認被告丙○○涉有上揭刑法第216 、210 條
    之行使偽造私文書、第339 條之詐欺取財及第339 條之2 之
    非法由自動付款設備取財等罪責，揆諸上開判例意旨說明，
    自應為其無罪之諭知；惟公訴人認此部分與上揭論罪科刑部
    分有修正前刑法牽連犯、連續犯之裁判上一罪關係，故不另
    為無罪之諭知。
據上論斷，應依刑事訴訟法第299條第1項前段，刑法第2條第1項
前段、第216 條、第210 條、第339 條第1 項、第219 條，修正
前刑法第41條第1 項前段、第55條，廢止前罰金罰鍰提高標準條
例第2 條，中華民國九十六年罪犯減刑條例第2 條第1 項第3 款
、第7 條，判決如主文。
本案經檢察官靳隆坤庭執行職務。
中    華    民    國    97    年    10    月    21    日
                  刑事第二庭  審判長法  官  簡志瑩
                                    法  官  曾子珍
                                    法  官  王參和
以上正本證明與原本無異。
如不服本判決應於收受本判決後10日內向本院提出上訴書狀，並
應敘述具體理由，如未敘述上訴理由者，應於上訴期間屆滿後20
日內補提理由書狀於本院（均須按他造當事人之人數附繕本）「
切勿逕送上級法院」。
中    華    民    國    97    年    10    月    22    日
                                    書記官  陳惠玲
附錄本案論罪科刑法條：
中華民國刑法第210條
偽造、變造私文書，足以生損害於公眾或他人者，處5年以下有
期徒刑。
中華民國刑法第216條
行使第210條至第215條之文書者，依偽造、變造文書或登載不實
事項或使登載不實事項之規定處斷。
中華民國刑法第339條
意圖為自己或第三人不法之所有，以詐術使人將本人或第三人之
物交付者，處5 年以下有期徒刑、拘役或科或併科1 千元以下罰
金。
以前項方法得財產上不法之利益或使第三人得之者，亦同。
前二項之未遂犯罰之。


司法院資訊處製作；財團法人民間司法改革基金會備份。
